臺灣嘉義地方法院民事判決　　　　　　 92年度重訴字第185號
原　　　告　丁○○
　　　　　　戊○○
共　　　同
訴訟代理人　林永發律師
被　　　告　丑○○
訴訟代理人　卯○○○
被　　　告　子○○
兼訴訟代理　辰○○
人
被　　　告　癸○○
　　　　　　　　　　　　號
被　　　告　辛○○
被　　　告　壬○○
前列三人共同
訴訟代理人　寅○○
被　　　告　乙○○
　　　　　　　　　　　　號
被　　　告　庚○○
訴訟代理人　己○○
被　　　告　丙○○
共　　　同
訴訟代理人　林芳榮律師
上列當事人間分割共有物事件，於民國94年9月13日經言詞辯論
終結，本院判決如下：
    主  文
兩造共有坐落嘉義縣朴子市○○段二八二之一地號、地目田、面
積五九四一平方公尺土地准予分割，其分割方法如附圖三所示，
代號Ａ、面積二九七○點五平方公尺，歸原告丁○○、戊○○共
同取得，並按原應有部分比例保持共有；代號Ｂ、面積八四六點
四三平方公尺，歸被告丙○○取得；代號Ｂ１、面積八四六點四
三平方公尺，歸被告庚○○取得；代號Ｃ、二八三點九二平方公
尺，歸被告丑○○取得；代號Ｅ、面積一八九點二八平方公尺；
代號Ｅ１、面積九四點六四平方公尺歸被告子○○取得；代號Ｇ
、面積二八二點九二平方公尺，歸被告癸○○、辛○○、壬○○
共同取得，按原應有部分比例保持共有；代號Ｄ、面積四二五點
八八平方公尺，歸被告辰○○取得。
兩造共有坐落嘉義縣朴子市○○○段二八二之二地號、地目建、
面積為八二四平方公尺土地准予分割，其分割方法如附圖三所示
：代號Ｊ、面積四一二平方公尺，歸原告丁○○、戊○○共同取
得，按原應有部分比例保持共有；代號Ｆ、面積二三四點八平方
公尺，歸被告乙○○取得；代號Ｈ、面積三九點三八平方公尺，
歸被告丑○○取得；代號Ｋ、面積三九點三八平方公尺，歸被告
子○○取得；代號Ｌ、面積三九點三八平方公尺，歸被告癸○○
、辛○○、壬○○共同取得，按原應有部分比例保持共有；代號
Ｇ１、面積五九點○六平方公尺，歸被告辰○○取得。
第一項所示土地之訴訟費用由第一項所示之共有人按附表一所
示之應有部分比例負擔。
第二項所示土地之訴訟費用由第二項所示之共有人按附表二所示
之應有部分比例負擔。
    事實及理由
壹、原告起訴主張：
一、兩造共有坐落嘉義縣朴子市○○段282之1地號、地目田、面
    積5,941平方公尺土地（下稱系爭282之1地號土地），係如
    附表一所示共有人所共有；嘉義縣朴子市○○○段282之2地
    號、地目建、面積為824平方公尺土地（下稱系爭282之2地
    號土地），係如附表二所示共有人所共有。系爭2筆土地並
    無不能分割之情形，且共有人又無不分割之特約，而對於分
    割方法，又迄未能達成協議，爰依民法第824條第2項之規定
    ，請求判決分割：（一）系爭282之1地號土地准予分割如附
    圖二所示，甲部分面積0.297050公頃歸原告丁○○、戊○○
    取得，並按原應有部分比例保持共有；乙部分面積0.042588
    公頃歸被告辰○○取得；丙1部分面積0.028392公頃歸被告
    丑○○取得；丙2部分面積0.028392公頃歸被告子○○取得
    ；丙3部分面積0.028392公頃歸被告癸○○、辛○○、壬○○取得，並按原應有部分比例保持共有；丁1部分面積0.084
    643公頃歸被告庚○○取得；丁2部分面積0.084643公頃歸被
    告丙○○取得。（二）系爭282之2地號土地准予分割如附圖
    二所示，A部分面積為0.041200公頃歸原告丁○○、戊○○
    取得，並按原應有部分比例保持共有；B1部分面積0.003938
    公頃歸被告丑○○取得；B2部分面積0.003938公頃歸被告子
    ○○取得；B3部分面積0.003939公頃歸被告癸○○、辛○○
    、壬○○取得，並按原應有部分比例保持共有；C部分面積
    0.005905公頃由被告辰○○取得；D部分面積0.023480公頃
    由被告乙○○取得。
二、對被告抗辯所為陳述：
（一）上開2筆土地於日據時代由共有人侯火使用東邊二分之一
      土地耕作，侯塔、侯水紅使用西邊二分之一耕作，此乃因
      侯火係兄長，父早亡故，弟侯塔妹侯水紅尚年幼，家務由
      兄長侯火主持，長凌幼，自己自行占有面臨道路的東邊土
      地，將需路過東邊田地之西邊二分之一田地由侯塔、侯水
      紅共同耕作，後侯水紅將其四分之一應有部分讓與侯塔，
      侯塔應有部分成為二分之一。且當時共有地有田埂可通對
      外道路，如今60多年後，情勢變遷，分割共有物後無道路
      可通行，勢必喪失土地通常使用價值，亦違背分割共有物
      公平合理原則。原告主張之分割方案係按各造應有部分比
      例分別面臨道路，對外均能通行，其中農地部分有乙○○
      、辰○○房屋須拆除，建地部分丑○○、子○○房屋須拆
      除，然正如同被告所主張，渠等可交換分到之土地，即可
      免除拆除房屋。唯一需要拆除者係癸○○、辛○○、曾明
      德之如附圖一所示編號10之磚造平房，此為應有部分不均
      所造成之不得以已狀況。
（二）原告不同意被告所提系爭282之1地號土地分割方案編號A
      部分分給原告等共有。因A部分既狹長，又無面臨通路，
      雖其北端有一偏狹之田畦，然隔一排水溝，甚難作一般通
      行之用，且原告亦不同意以建地與被告之農地交換使用。
貳、被告聲明：（一）系爭282之1地號土地准予分割，其分割方
    法如附圖三所示：代號A、面積2970.5平方公尺，歸原告丁○○、戊○○共同取得，並按原應有部分比例保持共有；代
    號B、面積846.43平方公尺，歸被告丙○○取得；代號B1 、
    面積846.43平方公尺，歸被告庚○○取得；代號C、面積283
    .92平方公尺，歸被告丑○○取得；代號E、面積189.28平方
    公尺；代號E1、面積94.64平方公尺歸被告子○○取得；代
    號G、面積282.92平方公尺，歸被告癸○○、辛○○、壬○○共同取得，並按原應有部分比例保持共有；代號D、面積
    425.88平方公尺，歸被告辰○○取得。（二）系爭282 之2
    地號土地准予分割如附圖三所示：代號J、面積412平方公尺
    ，歸原告丁○○、戊○○共同取得，並按原應有部分比例保
    持共有；代號F、面積234.8平方公尺，歸被告乙○○取得；
    代號H、面積39.38平方公尺，歸被告丑○○取得；代號K、
    面積39.38平方公尺，歸被告子○○取得；代號L、面積39.
    38平方公尺，歸被告癸○○、辛○○、壬○○共同取得，並
    按原應有部分比例保持共有；代號G1、面積59.06平方公尺
    ，歸被告辰○○取得。其答辯理由則以：
一、被告等係先後向原共有人侯火購得系爭二筆土地之共有權，
    並使用東半邊，被告乙○○及丑○○之子曾福清、曾清賢、
    申請建築時，各共有人全體（含原告之父侯塔）均簽名同意
    ，而癸○○、辛○○、壬○○、辰○○、子○○建築房屋時
    ，原告亦均未表示異議（除丑○○外，其他六人建屋後，系
    爭282之1地號土地，才分割出系爭282之2地號土地）。另被
    告丑○○之子曾福清、曾清賢之建屋同意書，更載明「同意
    使用824平方公尺」（即系爭282之2地號土地），均可證明
    侯塔及原告均認原告均使用如附圖一所示編號16之部分土地
    。又侯塔既然同意他人使用系爭282之2地號土地全部土地建
    屋，今原告繼承後，請求裁判分割時，卻不分配在自己同意
    丑○○之子曾福清、曾清賢建屋使用之位置，卻要求分配癸○○、辛○○、壬○○已建屋居住六、七十年之位置，硬要
    拆除其三人房屋，顯有違背誠實信用原則。更因而造成系爭
    282之2地號土地上之建物均須拆除之不經濟。
二、依被告主張之系爭282之1地號土地分割方案，各共有人均能
    連接道路，可對外通行（原告所分配之土地，北邊有道路通
    行，南邊由系爭282之2地號土地，原告所分配到之代號J通
    行），也是按現地使用狀況為分割。被告乙○○與辰○○之
    建物均可保留，（被告乙○○、辰○○系爭282之2地號土地
    ，可與子○○、癸○○、辛○○、壬○○交換使用），較符
    經濟原則。
三、依被告所提系爭282之2地號土地方案分割，現有在該土地
    上之建物均可保留不必拆除（被告癸○○、辛○○、壬○○
    、子○○在系爭282之1地號土地，可與被告乙○○、辰○○
    交換使用，而丑○○之建物因原告已同意其建築房屋，原告
    不得要求其拆屋，分配給原告之代號J，也可以代號C丑○○
    、代號E子○○交換），故如照原告之方案分割，所有地上
    建物均必須拆除（癸○○、辛○○、壬○○房屋被原告所拆
    ，無屋可住，勢必向丑○○、子○○要求拆屋，供自己建屋
    ，造成更大糾紛），故原告方案不足採。
四、否認系爭二筆土地之使用現況是侯火「長凌弱」所致。
五、系爭282之1地號土地之北邊，係可通行汽車之鄉道，並非無
    通行道路，亦非原告所稱偏狹之田畦。又被告之方案，原告
    所分得系爭282之1地號土地之南邊雖無面臨道路，但被告之
    方案將系爭282之2地號土地南邊代號J，亦可通往道路。
六、原告分割方案系爭282之1地號土地，庚○○、丙○○所分配
    之部分，為細長且呈L型，根本不適合耕種，對其二人實不
    公平。
參、本院之判斷：
一、按各共有人得隨時請求分割共有物，但物之使用目的不能分
    割或契約訂有不分割之期限者，不在此限。又共有物之分割
    ，依共有人協議之方法行之，分割方法不能協議決定者，法
    院得因任何共有人之聲請，命為左列之分配：(一)以原物分
    配於各共有人。(二)變賣共有物，以價金分配於各共有人，
    民法第823條第1項、第824條第1項、第2項分別定有明文。
    又裁判上如何定共有物分割之方法，始稱適當，法院本有自
    由裁量之權，不受任何共有人主張之拘束。經斟酌系爭土地
    全部之經濟效益，暨各共有人使用現況，並顧及分割後全體
    之通路，本於公平原則定分割方法及命按分割結果協辦分割
    登記經核方屬允洽。本件原告主張：系爭282之1地號土地為
    如附表一所示共有人所共有，應有部分如附表一所示；系爭
    282之2地號土地為如附表二所示共有人所共有，應有部分如
    附表二所示，而系爭土地地目分別為「田」與「建」，並無
    因法令規定或物之使用目的不能分割或契約定有不分割期限
    之情形，有土地登記謄本2份在卷可憑，且為兩造所不爭，
    自堪信為真實。則系爭2筆土地並無不能分割之情事，兩造
    復無不分割之約定，又本件就分割方案仍無法達成一致之意
    見，顯見兩造無法達成協議分割之共識，則原告請求分割共
    有物，自無不合。
二、查系爭282之1地號土地使用現況如附圖一所示，編號1為訴
    外人甲○○○使用、編號2為被告丙○○、庚○○使用、編
    號4為被告乙○○之磚木造平房、編號5、6為被告辰○○之
    RC磚造三樓建物及鐵皮屋、編號9為被告癸○○、辛○○、
    壬○○之磚造平房、編號16為原告使用，其餘為空地；系爭
    282之2地號土地使用現況如附圖一所示編號10為被告癸○○
    、辛○○、壬○○之磚造平房、編號13為被告丑○○之RC
    磚造三樓建物、編號14為被告子○○之磚造平房，其餘為空
    地；及系爭282之1地號土地北側及系爭2筆土地之東側有道
    路相連，系爭2筆土地南邊為其他人之住家、西邊則為田地
    之事實，業據本院會同地政人員勘驗屬實，並製有勘驗筆錄
    、及複丈成果圖在卷可稽（詳本審卷第100頁至104頁），並
    有原告提出之照片16幀（詳本審卷第286頁至289頁）與被告
    提出相片2幀（詳本審卷第239頁）可參。又被告主張被告等
    係先後向原共有人侯火購得系爭二筆土地之共有權，並使用
    東半邊，被告乙○○及丑○○之子曾福清、曾清賢申請建築
    時，各共有人全體（含原告之父侯塔）均簽名同意，而癸○○、辛○○、壬○○、辰○○、子○○建築房屋時，原告亦
    均未表示異議（除丑○○外，其他六人建屋後，系爭282 之
    1地號土地，才分割出系爭282之2地號土地）。另被告丑○○之子曾福清、曾清賢之建屋同意書，更載明「同意使用
    824平方公尺」（即系爭282之2地號土地）之事實，為原告
    所不爭執，亦堪信為真實。
三、原告主張系爭二筆土地於日據時代由共有人侯火使用東邊二
    分之一土地耕作，侯塔、侯水紅使用西邊二分之一耕作，此
    乃因侯火係兄長，父早亡故，弟侯塔妹侯水紅尚年幼，家務
    由兄長侯火主持，長凌幼所致云云，惟為被告所否認。經查
    系爭土地之共有人過去如何約定使用土地，各共有人自有考
    量，是否為長凌幼所致，尚不得以土地利用現況為依據，原
    告此部分主張，未能舉證以實其說，不足採信。
四、又按分割共有物，以消滅共有關係為目的。法院裁判分割共
    有土地時，除因該土地內部分土地之使用目的不能分割（如
    為道路）或部分共有人仍願維持其共有關係，應就該部分土
    地不予分割或准該部分共有人成立新共有關係外，應將土地
    分配於各共有人單獨所有，最高法院69年台上字第1831號有
    判例。查原告主張分割後，其二人仍願保持共有，另被告癸○○、辛○○、壬○○亦表示願維持共有，則除原告二人及
    被告癸○○、辛○○、壬○○外，依上開說明，應將土地分
    配於各共有人單獨所有。
五、今兩造就系爭土地應如何分割各持己見，茲就兩造之分割方
    案析述如下：
（一）系爭282之1地號土地：
 （1）關於如附圖二所示，係原告所提出之分割方案：此方案將
      上開土地之北邊劃歸原告取得，其餘被告取得之土地則位
      於土地之南側，固使每一人均有道路可對外通行。惟目前
      原告使用該土地之西側，其餘被告則使用東側，此方案與
      該土地之使用現況不符，且被告庚○○、丙○○所取得之
      土地地形呈倒Ｌ型，不利耕作，亦未考量到系爭282之1地
      號土地上目前有被告辰○○、乙○○之建物，如此分割，
      將造成其二人建物必須拆除之情形，不符經濟，本院爰不
      採之。
 （2）關於如附圖三所示係被告主張之分割方案：據此分割方案
      ，較符合土地使用之現況，各共有人均能連接道路，可對
      外通行，亦得由該土地之北邊經過水利地通往道路。原告
      所稱系爭282之1地號土地之北邊為偏狹之田畦，而無法通
      行云云，與現況不符。又被告乙○○與辰○○之建物，亦
      可保留（被告乙○○、辰○○系爭282之2地號土地，可與
      子○○、癸○○、辛○○、壬○○交換使用），符合經濟
      ，是本院認此方案較可採。
（二）系爭282之2地號土地：
 （1）關於如附圖二所示，係原告所提出之分割方案：此方案將
      本筆土地由北而南依應有部分比例劃歸原告、丑○○、子
      ○○、癸○○、辛○○、壬○○、辰○○、乙○○取得，
      核與系爭土地之使用現況不符，且現有在該土地上之建物
      均須拆除，甚不經濟，為本院所不採。
 （2）關於如附圖三所示係被告主張之分割方案：現有在該土地
      上之建物均可保留不必拆除（被告癸○○、辛○○、壬○○、子○○在系爭282之1地號土地，可與被告乙○○、辰
      ○○交換使用，已如前述），較為經濟，且分割後，兩造
      均可通行西側之道路，亦不會造成原告之不便，是本院認
      此方案較可採。
六、綜上所述，本院衡諸土地利用之公平，與道路之聯通，並個
    人應得面積，暨兼顧各人應有土地之面積，對分割方案之意
    願，並考量分得土地之完整性、通行之便利性、經濟效用之
    發揮及土地之利用、前瞻性，及依向來使用土地之歷史背景
    ，認系爭二筆土地依如附圖三所示之方式予以分割如主文第
    一項、第二項由兩造取得而為分配，最為適當。
肆、本件待證事實已臻明瞭，兩造其餘攻擊防禦方法及舉證，對
    判決之結果已不生影響，爰不一一詳為審酌，併此敘明。
伍、訴訟費用裁判之依據：民事訴訟法第80條之1。
中　　華　　民　　國　　94　　年　　9 　　月　　27　　日
                  民事第二庭  法  官  張育彰
以上正本係照原本作成
如對本判決上訴須於判決送達後20日內向本院提出上訴狀
中　　華　　民　　國　　94　　年　　9 　　月　　27　　日
                              書記官　陳湘蓉
附表一：
┌──────────────────────────┐
│嘉義縣朴子市○○○段282之1地號土地                  │
├──┬────┬──────┬─────┬─────┤
│項次│所有權人│應有部分    │應有部分額│分配面積（│
│    │        │            │面積（公頃│公頃）    │
│    │        │            │）        │          │
├──┼────┼──────┼─────┼─────┤
│    │丁○○  │1/4         │0.148525  │          │
│    ├────┼──────┼─────┤0.297050  │
│    │戊○○  │1/4         │0.148525  │          │
├──┼────┼──────┼─────┼─────┤
│    │辰○○  │5000/69750  │0.042588  │0.042588  │
├──┼────┼──────┼─────┼─────┤
│    │丑○○  │10000/209250│0.028392  │0.028392  │
├──┼────┼──────┼─────┼─────┤
│    │子○○  │10000/209250│0.028392  │0.028392  │
├──┼────┼──────┼─────┼─────┤
│    │癸○○  │40/2511     │0.009464  │          │
│    ├────┼──────┼─────┤          │
│    │辛○○  │40/2511     │0.009464  │0.028392  │
│    ├────┼──────┼─────┤          │
│    │壬○○  │40/2511     │0.009464  │          │
├──┼────┼──────┼─────┼─────┤
│    │庚○○  │99375/697500│0.084643  │0.084643  │
├──┼────┼──────┼─────┼─────┤
│    │丙○○  │99375/697500│0.084643  │0.084643  │
├──┼────┼──────┼─────┼─────┤
│合計│        │     1      │0.594100  │0.594100  │
└──┴────┴──────┴─────┴─────┘
附表二
┌──────────────────────────┐
│嘉義縣朴子市○○○段282之2地號土地                  │
├──┬────┬──────┬─────┬─────┤
│項次│所有權人│應有部分    │應有部分面│分配面積（│
│    │        │            │積（公頃）│公頃）    │
│    │        │            │          │          │
├──┼────┼──────┼─────┼─────┤
│    │丁○○  │1/4         │0.020600  │          │
│    ├────┼──────┼─────┤0.041200  │
│    │戊○○  │1/4         │0.020600  │          │
├──┼────┼──────┼─────┼─────┤
│    │丑○○  │10000/209250│0.003938  │0.003938  │
├──┼────┼──────┼─────┼─────┤
│    │子○○  │10000/209250│0.003938  │0.003938  │
├──┼────┼──────┼─────┼─────┤
│    │癸○○  │40/2511     │0.001313  │          │
│    ├────┼──────┼─────┤          │
│    │辛○○  │40/2511     │0.001313  │0.003939  │
│    ├────┼──────┼─────┤          │
│    │壬○○  │40/2511     │0.001313  │          │
├──┼────┼──────┼─────┼─────┤
│    │辰○○  │5000/69750  │0.005905  │0.005905  │
├──┼────┼──────┼─────┼─────┤
│    │乙○○  │19875/697500│0.023480  │0.023480  │
├──┼────┼──────┼─────┼─────┤
│合計│        │     1      │0.082400  │0.082400  │
└──┴────┴──────┴─────┴─────┘
